臺灣高雄地方法院民事判決　九十年度重訴字第七八八號
　　原　　　告　教育部
　　法定代理人　丁○○
　　被　　　告　丙○○
　　被　　　告　甲○○
　　被　　　告　乙○○
右當事人間返還土地等事件，本院判決如左：
    主      文
被告甲○○、乙○○應將坐落高雄市○○區○○段七小段第一０七九號土地如附圖所
示甲部分面積一一一平方公尺之門牌號碼為高雄市鼓山區○○○路二０一九號建物拆
除，並將土地返還原告。
被告甲○○、乙○○應給付原告新台幣貳拾玖萬壹仟零玖拾捌元及自民國九十年八月
三十日起至清償日止，按年息百分五計算之利息，暨自九十年九月起至返還前項土地
之日止，按月給付原告新台幣伍仟陸佰捌拾玖元。
被告甲○○應將坐落高雄市○○區○○段七小段第一０七九號土地如附圖所示乙部分
面積八．六平方公尺及丙部分面積二００平方公尺之地上物拆除，並將土地返還原告
。
被告甲○○應給付原告新台幣伍拾肆萬柒仟零伍拾肆元及自民國九十年八月三十日起
至清償日止，按年息百分五計算之利息，暨自九十年九月起至返還前項土地之日止，
按月給付原告新台幣壹萬零陸佰玖拾壹元。
被告丙○○應將坐落高雄市○○區○○段七小段第一０七九號土地如附圖所示丁部分
面積二四．九八平方公尺、戊部分面積一．九四平方公尺及斜線部分面積一六０平公
尺之地上物拆除，並將土地返還原告。
被告丙○○給付原告新台幣肆拾玖萬零壹佰玖拾捌元及自民國九十年十一月二十八日
起至清償日止，按年息百分五計算之利息，暨自九十年九月起至返還前項土地之日止
，按月給付原告新台幣玖仟伍佰捌拾元。
原告其餘之訴及該部分假執行之聲請均駁回。
訴訟費用被告甲○○、乙○○負擔十分之二、被告甲○○負擔十分之四、被告丙○○
負擔十分之四。
本判決第一、二項部分於原告以新台幣貳佰貳拾伍萬柒仟元供擔保後，得為假執行；
但被告甲○○、乙○○於假執行程序實施前，以新台幣陸佰柒拾柒萬壹仟元為原告預
供擔保後，得免為假執行。
本判決第三、四項部分於原告以新台幣肆佰貳拾肆萬壹仟元供擔保後得為假執行；但
被告甲○○於假執行程序實施前，以新台幣壹仟貳佰柒拾貳萬肆仟陸佰元為原告預供
擔保後，得免為假執行。
本判決第五、六項部分於原告以新台幣佰捌拾萬元供擔保後得為假執行。
    事      實      及      理      由
一、按法定代理人其代理權消滅者，訴訟程序在有法定代理人或取得訴訟能力之本人
    ，承受其訴訟以前當然停止，民事訴訟法第一百七十條定有明文。經查，原告教
    育部部長原為「曾志朗」，於民國九十一年二月一日起更易為「丁○○」，有卷
    存任命令可證，是原告於九十一年七月二十二日具狀由「丁○○」承受訴訟，於
    法自無不合，應予准許。
二、本件原告主張：按「臺灣省省有資產及負債，由國家概括承受。臺灣省有財產移
    轉為國有，依國有財產法保管、使用、收益及處分。前項移轉為國有之財產，原
    為省政府與其所屬機關（構）及學校經管之公用財產，隨同業務移交接管機關管
    理；原為中央或地方機關經管之公用財產，仍由原管理機關管理；非公用財產由
    財政部國有財產局管理。」、「本條例自中華民國八十七年十二月二十一日起施
    行」臺灣省政府功能業務與組織調整暫行條例第八條第一、二、三項、第二十二
    條分別定有明文。經查，坐落高雄市○○區○○段七小段第一０七九號、地目建
    、面積五八六平方公尺土地（下稱：系爭土地），原為臺灣省所有，並交由臺灣
    省政府教育廳管理，屬於公用財產之土地，嗣因精省政策，依上開規定，於八十
    七年十二月二十一日起即由中華民國概括承受，並隨同業務移交由原告管理，惟
    因被告甲○○、乙○○二人無權占用上開土地如附圖所示甲部分面積一一一平方
    公尺興建門牌號碼為高雄市鼓山區○○○路二０一九號鐵皮屋；被告甲○○無權
    占用上開土地如附圖所示乙部分面積八．六平方公尺放置水塔及丙部分面積二０
    ０平方公尺種植蔬菜；被告丙○○則無權占用丁部分面積二四．九八平方公尺興
    建磚造鐵皮屋、戊部分面積一．九四平方公尺興建木屋及如圍起附圖斜線部分面
    積一六０平方公尺舖設水泥使用，是依民法第七百六十七條、第一百七十九條之
    規定，請求被告等返還上開土地，及相當租金之利益等語。並聲明：(一)被告甲○○、乙○○應將座落高雄市○○區○○段七小段第一０七九號土地上，如附圖所
    示甲部分面積一一一平方公尺，即門牌高雄市鼓山區○○○路二０一九號之建物
    拆除，將土地返還原告。(二)被告甲○○、乙○○應給付原告新台幣（下同）一百
    零八萬四千一百元，及自起訴狀繕本送達翌日起至清償日止，按年息百分之五計
    算之利息，及自九十年九月起至返還前項土地之日止，按月給付原告一萬八千九
    百六十三元。(三)被告甲○○應將座落高雄市○○區○○段七小段第一０七九號土
    地上，如附圖所示乙部分面積八．六平方公尺之水塔，及丙部分面積二００平方
    公尺之水塔、菜圃等地上物拆除，將土地返還原告。(四)被告甲○○應給付原告二
    百零三萬七千三百二十七元，及自起訴狀繕本送達翌日起至清償日止，按年息百
    分之五計算之利息；及自九十年九月起至返還前項土地之日止，按月給付原告三
    萬五千六百三十六元。(五)被告丙○○應將座落座落高雄市○○區○○段七小段第
    一０七九號土地上，如附圖所示丁、戊及斜線部分、面積一八六．九二平方公尺
    之地上物拆除，將土地返還原告。(六)被告丙○○應給付原告一百八十二萬五千五
    百八十五元，及自起訴狀繕本送達翌日起至清償日止，按年息百分之五計算之利
    息；及自九十年九月起至返還前項土地之日止，按月給付原告三萬一千九百三十
    二元。(七)訴訟費用由被告負擔。(八)原告願供擔保，請准宣告假執行。被告甲○○
    、乙○○則以：重劃前原僅有高雄市○○區○○段四小段第一０八０地號，於五
    、六十年代為排水溝渠道，經訴外人蔡天送占用將該浮覆地加以墾殖填土，興建
    房屋即門牌號碼為高雄市鼓山區○○○路二０一九號，並於七十年間將房地出售
    予被告甲○○、乙○○，被告甲○○、乙○○將上開房屋翻修使用如附圖所示甲
    部分面積一一一平方公尺，被告甲○○如附圖所示乙部分面積八．六平方公尺放
    置白鐵水塔、如附圖所示丙部分面積二００平方公尺種植蔬菜；嗣重劃後分為一
    ０八０及一０七九二地號，而系爭一０七九地號土地才劃歸由臺灣省政府教育廳
    管理，是被告甲○○、乙○○既於重劃前買受一０八０地號土地所有權，即非無
    權占用。又依國有財產法第四十二條第一項第二款「非公用財產類不動產之出租
    ，得以標租方式辦理。但合於左列各款規定之一者，得逕予出租︰．．二、民國
    八十二年七月二十一日前已實際使用，並願繳清歷年使用補償金者。」之規定，
    被告亦有權租用。況自七十年間被告即以地上權之意思和平繼續占有系爭土地，
    亦得請求登記為地上權人，原告請求拆除上開地上物，並無理由等語置辯。並聲
    明：請求駁回原告之訴；訴訟費用由原告負擔；如受不利之判決，願供擔保請准
    免為假執行。
    被告丙○○則抗辯：如附圖所示丁部分面積二四．九八平方公尺、戊部分面積一
    ．九四平方公尺，為被告於六十年間所興建等語。並聲明：原告之訴駁回；訴訟
    費用由原告負擔。
三、按「臺灣省省有資產及負債，由國家概括承受。臺灣省有財產移轉為國有，依國
    有財產法保管、使用、收益及處分。前項移轉為國有之財產，原為省政府與其所
    屬機關（構）及學校經管之公用財產，隨同業務移交接管機關管理；原為中央或
    地方機關經管之公用財產，仍由原管理機關管理；非公用財產由財政部國有財產
    局管理。」、「本條例自中華民國八十七年十二月二十一日起施行」臺灣省政府
    功能業務與組織調整暫行條例第八條第一、二、三項、第二十二條分別定有明文
    。經查，原告主張系爭土地，原為臺灣省所有，並交由臺灣省政府教育廳管理，
    屬於公用財產之土地，嗣因精省政策，依上開規定，於八十七年十二月二十一日
    起即由中華民國概括承受，並隨同業務移交由原告管理等情，業據其提出土地登
    記謄本、臺灣省政府教育廳經管高雄市公用（事業用）不動產（土地）移接清冊
    為證，自堪信為實在。
四、原告主張被告甲○○、乙○○占用如附圖所示甲部分面積一一一平方公尺之土地
    翻修興建門牌號碼為高雄市鼓山區○○○路二０一九號之一樓鐵皮屋；被告甲○○則占用如附圖乙部分面積八．六平方公尺之土地放置白鐵水塔，及如附圖丙部
    分面積二００平公尺之土地種植蔬菜；被告丙○○占用如附圖所示丁部分面積二
    四．九八平方公尺之土地興建磚鐵皮屋，及如附圖戊部分面積一．九四平方公尺
    土地興建木屋，並將如附圖所示斜線部分面積一六０平方公尺之土地，圍以鐵柵
    欄上舖設水泥使用等情，業據其提出相片為證，且經本院依職堪驗現場，並囑託
    高雄市政府地政處鹽埕地政事務所測量，有該所九十一年六月十一日高市地鹽二
    字第０九一０００四六二七號附測量成果圖在卷可稽，復經被告分別自認「（問
    ：原告主張如附圖甲部分，房屋是否你們所建？提示並告以要旨）被告（林、煌
    ）：買時就有房子，於民國七十年間，我們翻修成現在這樣子。」、「（問：原
    告主張如附圖乙部分水塔及丙部分菜園，是否為你建築及種植？提示並告以要旨
    ）被告甲○○：是；約於民國七十年間搭建的。」、「（問：原告主張如附圖戊
    、丁部分是否為你所建？提示並告以要旨）被告丙○○：是；約於民國六十年間
    所建。」等語（見本院九十一年七月二十日言詞辯論筆錄），自堪信原告此之主
    張為實在。
五、經查：
　(一)本件系爭土地原為高雄市○○區○○段四小段第一０七九號，因配合地政整合系
    統作業改為「高雄市○○區○○段七小段第一０七九號」，有卷存土地登記謄本
    可證。又台灣省政府教育廳早於七十年五月二十日即登記管理高雄市○○區○○
    段四小段第一０七九號即系爭土地，亦有土地登記簿謄本在卷可稽；且遍覽卷內
    系爭土地之土地登記謄本，並無被告所稱重劃前僅有高雄市○○區○○段四小段
    第一０八０地號，嗣經重劃分為一０八０、及一０七九地號之情事，是縱被告甲○○、乙○○於七十年初向訴外人蔡天送買受上開一０八０地號土地，亦無從認
    定其等已取得系爭一０七九地土地所有權，而為有權占有。
  (二)又國有財產法第四十二條第一項第二款固規定「非公用財產類不動產之出租，得
    以標租方式辦理。但合於左列各款規定之一者，得逕予出租︰．．二、民國八十
    二年七月二十一日前已實際使用，並願繳清歷年使用補償金者。」，惟該條規定
    ，並非認符合國有財產法第四十二條第一項第二款規定之情形，即可認有租賃關
    係存在。本件兩造間並未完成租賃行為，為兩造所不爭執，是縱認被告甲○○、
    乙○○占用情形符合上開規定，然在未為完成出租行為前，尚難認為有權占有。
  (三)本件被告甲○○、乙○○抗辯已因時效取得地上權云云，已為原告所否認，而被
    告並未就其等以行使地上權之意思，十年或二十年和平、公然、繼續占有系爭土
    地等有關時效取得地上權之要件舉證證明，尚難認其等之抗辯為實在。
  (四)綜上，被告等並未說明或舉證其所有之上開房屋占用系爭土地究有何法律上之權
    源，從而原告依民法第七百七十六條規定，請求被告甲○○、乙○○將坐落系爭
    土地上如附圖所示甲部分面積一一一平方公尺，即門牌高雄市鼓山區○○○路二
    ０一九號之建物拆除，將土地返還原告；被告甲○○將坐落系爭土地上如附圖所
    示乙部分面積八．六平方公尺之水塔，及丙部分面積二００平方公尺之水塔、菜
    圃等地上物拆除，將土地返還原告；被告丙○○將坐落落座落系爭土地上如附圖
    所示丁部分面積二四．九八平方公尺、戊部分面積一．九四平方公尺及斜線部分
    面積一六０平方公尺之地上物拆除，將土地返還原告，即有理由，應予准許。
六、次按「無法律上之原因而受利益，致他人受損害者，應返還其利益。雖有法律上
    之原因，而其後已不存在者，亦同。」民法第一百七十九條定有明文，無權占有
    使用他人之土地，依社會通常之觀念，可獲得相當於租金之利益，故原告請求被
    告等返還占用上開土地相當租金之利益，於法自屬有據。又租用基地建築房屋之
    租金，依土地法第一百零五條準用同法第九十七條規定，以不超過該土地申報價
    額年息百分之十為限，而該條所謂土地價額，依土地法施行法第二十五條規定，
    係指法定地價而言；再者，法定地價，依土地法第一百四十八條規定，係指土地
    所有權人依土地法所申報之地價，且依平均地權條例第十六條規定，在平均地權
    條例施行區域，當係指土地所有權人於地政機關舉辦規定地價或重新規定地價之
    時，於公告申報地價期間內自行申報之地價而言，未於該期間內申報者，則應以
    公告地價為其申報之地價。經查，系爭土地之公告地價八十三年七月起為一萬四
    千七百元／平方公尺、八十六年七月起為二萬零五百元／平方公尺、八十九年起
    為二萬零五百元／平方公尺，有卷存高雄市政府地政處鹽埕地政事務所九十年七
    月三十一日高市地鹽字第０００四六八三號函為證。又系爭土地位於高雄市○○○路與美術館路口，附近為高雄市立婦幼綜合醫院、中華藝術學校及市立美術館
    ，其後為副都市中心預定地，此地人車較為稀少，有原告所提且為被告所不爭執
    之系爭土地環境示意圖及照片為證，是本院審酌系爭土地之位置、繁榮之程度，
    及被告利用土地之經濟價值，認原告主張被告受有相當租金之利益，以每年申報
    地價之價額年息百分之三為適當，其計算式為：申報地價×３％×占用面積×占
    用期間。茲計算如下：
    (一)被告甲○○、乙○○部分：如附圖甲部分面積一一一平方公尺。
      自八十五年九月至八十六年六月止，計十個月，為四萬零七百九十三元（
        14700×3%×111㎡×10/12=40793，元以下四捨五入）
      自八十六年七月至九十年八月止，計四十四個月，為二十五萬零三百零五元
        （20500×3%×111㎡×44/12＝250305元）
      以上二者總計為二十九萬一千零九十八元。
      自九十年九月以後每月為五千六百八十九元（20500×3%×111㎡×1/12=
        5689，元以下四捨五入）
    (二)被告甲○○部分：如附圖乙部分面積八．六平方公尺及如附圖丙部分面積二０
      ０平公尺，合計為二０八．六平方公尺
      自八十五年九月至八十六年六月止，計十個月，為七萬六千六百六十一元（
        14700×3%×208.6㎡×10/12=76661，元以下四捨五入）
      自八十六年七月至九十年八月止，計四十四個月，為四十七萬零三百九十三
        元（20500×3%×208.6㎡×44/12＝470393元）
      以上二者總計為五十四萬七千零五十四元。
      自九十年九月以後每月為一萬零六百九十一元（20500×3%×208.6㎡×
        1/12= 10691，元以下四捨五入）
    (二)被告丙○○部分：如附圖所示丁、戊部分面積各為二四．九八平方公尺、一．
      九四平方公尺及如附圖所示斜線部分面積一六０平方公尺，總計為一八六．九
      二平方公尺
      自八十五年九月至八十六年六月止，計十個月，為六萬八千六百九十三元（
        14700×3%×186.92㎡×10/12=68693，元以下四捨五入）
      自八十六年七月至九十年八月止，計四十四個月，為四十二萬一千五百零五
        元（20500×3%×186.92㎡×44/12＝421505，元以下四捨五入）
      以上二者總計為四十九萬零一百九十八元。
      自九十年九月以後每月為九千五百八十元（20500×3%×186.92㎡×1/12=
        ，元以下四捨五入）
    (三)按「給付無確定期限者，債務人於債權人得請求給付時，經其催告而未為給付
      ，自受催告時起，負遲延責任。其經債權人起訴而送達訴狀，或依督促程序送
      達支付命令，或為其他相類之行為者，與催告有同一之效力。」、「遲延之債
      務，以支付金錢為標的者，債權人得請求依法定利率計算之遲延利息。」民法
      第二百二十九條第二項、第二百三十三條第一項前段分別定有明文。經查，本
      件起訴狀繕本係於九十年八月二十九日分別送達於被告甲○○、乙○○，另於
      九十年十一月二十七日送達被告丙○○，有卷存送達證書在卷可稽。準此，本
      件原告請求：被告甲○○、乙○○給付自八十五年九月起至九十年八月止，
      計二十九萬一千零九十八元相當租金之利益，及自起訴狀繕本送達翌日即九十
      年八月三十日起至清償日止，按年息百分五法定利率計算之遲延利息，暨自九
      十年九月起至返還前項土地之日止，按月給付五千六百八十九元相當租金之利
      益；被告甲○○給付自八十五年九月起至九十年八月止，計五十四萬七千零
      五十四元相當租金之利益，及自起訴狀繕本送達翌日即九十年八月三十日起至
      清償日止，按年息百分五法定利率計算之遲延利息，暨自九十年九月起至返還
      前項土地之日止，按月給付一萬零六百九十一元相當租金之利益；被告丙○○給付自八十五年九月起至九十年八月止，計四十九萬零一百九十八元相當租
      金之不當得利，及自起訴狀繕本送達翌日即九十年十一月二十八日起至清償日
      止，按年息百分五法定利率計算之遲延利息，暨自九十年九月起至返還前項土
      地之日止，按月給付九千五百八十元相當租金之利益，為有理由，應予准許，
      逾此部分，即無理由，應予駁回。
七、本件判決之基礎已臻明確，兩造其餘之攻擊防禦方法及所提之證據，核與判決結
    果無影響，爰不一一論述，附此敘明。
八、原告及被告甲○○、乙○○陳明願供擔保，聲請宣告假執行或免為假執行，經核
    原告勝訴部分，合於法律規定，爰分別酌定相當之擔保金額宣告之；至原告敗訴
    部分，因訴既經駁回，其其該部分假執行之聲請即失所據，應併駁回。
九、結論：原告之訴為有一部有理由，一部無理由，依民事訴訟法第七十九條但書、
    第三百九十條第二項、第三百九十二條，判決如主文。
中　　　華　　　民　　　國　　九十一　　年　　　八　　　月　　  八  　　日
                              臺灣高雄地方法院民事第二庭
~B法　　　官　曾吉雄
右為正本係照原本作成。
如不服本判決，應於送達後廿日內，向本院提出上訴狀並表明上訴理由，如於本
判決宣示後送達前提起上訴者，應於判決送達後十日內補提上訴理由書（須附繕本）。
中　　　華　　　民　　　國　　九十一　　年　　　八　　　月　　  八  　　日
~B法院書記官　黃俊凱
